臺灣屏東地方法院刑事判決　　　　　　　　96年度易字第45號
公　訴　人　臺灣屏東地方法院檢察署檢察官
被　　　告　乙○○
上列被告因詐欺案件，經檢察官聲請簡易判決處刑（95年度偵字
第3371號）及移送併辦（96年度偵字第25號），本院改依通常程
序審理，判決如下：
    主  文
乙○○幫助連續意圖為自己不法之所有，以詐術使人將本人之物
交付，處有期徒刑陸月，減為有期徒刑月，如易科罰金，以銀
元佰元即新臺幣玖佰元折算壹日。
    事  實
一、乙○○基於幫助詐欺取財之不確定故意，於民國95年1 月24
    日後至同年3 月23日之間某日，在不詳地點，將其在臺灣郵
    政股份有限公司（原名中華郵政股份有限公司）屏東歸來郵
    局所開設00000000000000號帳戶存摺及提款卡（含密碼），
    交付某姓名不詳之成年人，該成年人取得上述帳戶資料後，
    即轉交詐騙集團使用，該詐騙集團成員間旋基於意圖不法所
    有之概括犯意聯絡，而為下述犯行：(一)於95年3 月24日，撥
    打電話予徐鳳星，向其佯稱：其押中獎金新臺幣（下同）11
    0 萬元，惟需先繳納手續費16,100元以取得領獎資格云云，
    致徐鳳星陷於錯誤，於同日下午1 時35分許，至苗栗縣三義
    鄉三義郵局將16,100元匯入乙○○之上開郵局帳戶內，嗣徐
    鳳星經友人提醒而發覺受騙，始通知匯款郵局將上開匯出款
    項追回。(二)於95年3 月27日上午10時許，撥打電話予黃美慧
    ，向其佯稱有法院之存證信函，並留下電話予黃美慧供其查
    詢，經黃美慧撥打電話後，再由某自稱「江主任」之男子告
    知因某陳姓女子涉及刑事案件，黃美慧亦牽涉其中，需匯款
    予承辦檢察官云云，致黃美慧陷於錯誤，於同日下午4 時59
    分許，依指示將50萬元匯入乙○○之上開郵局帳戶內。嗣分
    別經徐鳳星、黃美慧報警處理而循線查悉上情。
二、案經屏東縣警察局屏東分局報請臺灣屏東地方法院檢察署檢
    察官偵查後聲請以簡易判決處刑，暨彰化縣警察局彰化分局
    報請臺灣彰化地方法院檢察署呈請臺灣高等法院檢察署令轉
    臺灣屏東地方法院檢察署檢察官移請併辦。
    理  由
壹、證據能力方面：
    按被告以外之人於審判外之陳述雖不符刑事訴訟法第159 條
    之1 至之4 等4 條之規定，而經當事人於審判程序同意作為
    證據，法院審酌該言詞陳述或書面陳述作成時之情況，認為
    適當者，亦得為證據，刑事訴訟法第159 條之5 第1 項定有
    明文。本件被告對於被害人徐鳳星及黃美慧於警詢之證述、
    表示同意作為證據，而上開證據資料係於有偵查權限之警察
    人員前所作成，且查無違法取證之情事，本院因認適當，依
    上開規定，均得作為證據。
貳、實體方面：
一、訊據被告固坦承曾在郵局開設上開金融帳戶，惟矢口否認有
    何幫助詐欺犯行，辯稱：上開帳戶存摺、提款卡及印章平日
    均放在一起，提款卡之密碼亦寫在存摺內，伊於95年3 月底
    搬家後始發現上開帳戶存摺、提款卡及印章均已遺失云云。
    經查：
  (一)被告曾在郵局開設上開存款帳戶，嗣該郵局帳戶曾遭詐騙集
    團用以作為詐欺徐鳳星及黃美慧之匯款工具一節，為被告所
    不爭執，核與證人即被害人徐鳳星及黃美慧於警詢時，所為
    證述遭詐騙之情節互核相符，並有郵政國內匯款執據2 紙（
    匯款人分別為徐鳳星及黃美慧）、被告郵局帳戶之客戶基本
    資料表、客戶歷史交易清單各1 紙附卷可參（96年度偵字第
    25號卷【下稱第25號卷】所附警卷第9 、14頁、95年度偵字
    第3371號【下稱第3371號卷】偵查卷第6 頁），堪認被告所
    開立之上開郵局帳戶，確遭他人作為詐騙轉帳匯款之人頭帳
    戶使用為真實。
  (二)被害人黃美慧匯入之50萬元，於同日經人以提款卡提領2 次
    合計10萬元，復以現金提款之方式提領35萬元一節，有客戶
    歷史交易清單1 紙附卷可參，足見被告之郵局存簿、提款卡
    密碼及印鑑章均為詐騙集團所知悉並使用，被告雖辯稱其習
    慣將存簿、提款卡及印鑑章同置一處，密碼也寫在存摺上，
    此核與一般人常將存簿與提款卡或印鑑章分別放置之常情不
    符；又其先於偵查中陳稱：伊於95年農曆過年前將伊姐姐許
    林金滿匯入之5 千元領出後，存摺放在何處就忘了，可能是
    95年3 、4 月初搬家時掉了（第3371號偵卷第20頁）；嗣於
    本院審理中又陳稱：伊習慣郵局存簿、提款卡及印章都放在
    一起，95年1 月間領出其姐匯入之5 千元後，原本放在後面
    褲袋之存簿可能就遺失了云云（本院卷第37頁反面、38頁）
    ，則其對於郵局存摺、金融卡及印鑑究於何時何地遺失，前
    後所述並不相符；再者，被告於本院審理中自承於95年3 月
    底或4 月初期間發現郵局帳戶存摺、提款卡及印章遺失後，
    曾以電話先向屏東歸來郵局申請掛失止付，惟經本院依職權
    函詢屏東歸來郵局有無曾受理止付通知紀錄，經該局函覆稱
    ：「95年3 月底4 月初並無受理電話止付通知，警示帳戶設
    定並不影響掛失止付通知」，此有屏東郵局96年7 月26日屏
    營字第0965001909號函附卷可參，則被告所辯上開帳戶資料
    遺失及其於發現遺失帳戶存摺後曾經辦理掛失止付云云，已
    難採信，且衡之詐騙集團應無使用非其所能掌控之帳戶以致
    詐騙所得落空之理，上開帳戶資料倘係被告所遺失，則既隨
    時有掛失止付之可能，即非詐騙集團所能掌控，詐騙集團應
    不至於以之供詐騙匯款之用，準此，益見被告所辯遺失云云
    ，為不可採。
  (三)被告另陳稱：其日常生活提款都使用上開郵局帳戶，伊95年
    3 月以前在東港華僑市場販賣魚丸維生，為方便客戶電話購
    買再以匯款方式付帳，曾於94年6 月間辦理語音系統服務，
    確有客戶以匯款方式購買魚丸，又其姐許林金滿於95年1 月
    匯入5 千元後，還曾匯過2 、3 千元給伊云云（見第3371號
    偵卷第20頁、本院卷第112 頁），而證人即被告之妻甲○○
    於本院審理中亦證稱：95年1 至3 月間曾有客戶以匯款方式
    購買魚丸，而被告姐姐也都會匯款，又其等於95年3 月底4
    月初發現被告郵局存摺遺失後即馬上辦理止付等語（見本院
    卷第123 頁），惟被告並未曾辦理掛失止付已據前述，又被
    告於94年6 月14日申辦語音查詢系統後至95年3 月23日以前
    ，其上開郵局帳戶僅有許林金滿曾於94年9 月30日及95 年1
    月24日分別匯入8 千元及5 千元，並無所謂客戶購買魚丸或
    許林金滿於95年1 月後再行匯入款項之紀錄等情，亦有客戶
    歷史交易清單1 紙附卷可參（見第3371號偵卷第6 頁），足
    見被告所辯均屬子虛，而證人甲○○上開供證顯係附和被告
    之詞且與客觀證據不符，並不足採信。
  (四)至被告雖另提出臺中縣警察局受理刑事案件報案三聯單影本
    1 紙，惟上開被害人係分別於95年3 月24日及同月27日即遭
    詐騙，被告之郵局帳戶於同年月27日即經列為警示帳戶並凍
    結存款，有前開客戶歷史交易清單在卷可佐，被告遲至同年
    4 月11日始向臺中縣警察局犁份派出所報案，報案前復查無
    被告所自稱曾先以電話掛失止付之事實，該報案紀錄並不足
    作為被告有利之認定；另被告亦自陳95年3 月下旬其係因向
    地下錢莊借錢無法償還，始搬離原居住地（見本院卷第37頁
    反面），顯見其當時經濟狀況甚為拮据，而被告於本院言詞
    辯論終結後始提出其於東港販賣魚丸、茶葉之相關進貨單據
    資料及聲請傳喚證人鄭智升及蘇育泰及屏東地方法院檢察署
    觀護人陳愛順為證，然此至多亦僅能證明其於94年間曾有其
    所謂於東港販賣魚丸及茶葉之行為，與其95年間之經濟狀況
    及是否曾於95年1 月24日後某日是否將帳戶交付他人使用尚
    無關連，而無調查之必要。
  (五)綜上所述，上開帳戶資料應係於95年1 月24日至同年3 月23
    日之間某日，由被告交付他人，再由該他人轉交詐騙集團用
    以向徐鳳星、黃美慧行騙無誤，被告所辯無非事後卸責之詞
    ，不足採信，事證明確，其犯行洵堪認定。
二、按行為後法律有變更者，適用行為時之法律。但行為後之法
    律有利於行為人者，適用最有利於行為人之法律，刑法第2
    條第1 項定有明文。再按行為後法律有變更者，應將行為時
    之法律與裁判時之法律比較適用最有利於行為人之法律；又
    新舊刑法關於刑之規定，雖同採從輕主義，惟比較時仍應就
    罪刑有關之共犯、未遂犯、連續犯、牽連犯以及累犯加重、
    自首減輕、暨其他法定加減原因、與加減比例等一切情形，
    綜其全部之結果，而為比較，再適用有利於行為人之法律處
    斷，而不得一部割裂分別適用不同之新舊法（最高法院24年
    上字第4634號、29年上字第964 號判例意旨、95年第8 次刑
    事庭會議決議參照）。查本件被告行為後，民國94年2 月2
    日修正公布之刑法，業於95年7 月1 日施行，而有下列修正
    ，茲分述如下：
  (一)刑法第339 條第1 項之法定刑有關罰金刑部分，就罰金之最
    低額，刑法第33條第5 款業經修正為：「罰金：新臺幣1千
    元以上，以百元計算之」；修正前刑法第33條第5 款則規定
    「罰金：1 元以上」，比較新舊法結果，自以修正前之舊法
    規定對被告較為有利。
  (二)連續犯部分：刑法修正後，關於第56條連續犯之規定業經刪
    除，此刪除雖非犯罪構成要件之變更，但顯已影響行為人刑
    罰之法律效果，自屬法律有變更。茲因本案正犯先後2 次所
    為詐欺取財犯行，依修正前刑法第56條規定僅論以1 罪，然
    依修正後法律規定，均應論以數罪，經比較新、舊法結果，
    認係修正前之刑法第56條規定較有利被告。
  (三)幫助犯部分：關於刑法第30條規定，此次修正僅將法文「幫
    助他人犯罪」修正為「幫助他人實行犯罪行為」，並將「從
    犯」一語，修正為「幫助犯」，以資明確，至於刑責「得按
    正犯之刑減輕之」之法律效果則未修正，是對被告而言，並
    無有利或不利之問題。
  (四)易刑處分：修正後刑法第41條第1 項有關易科罰金折算標準
    ，由修正前所規定「得以1 元以上3 元以下折算1 日」提高
    為「以新臺幣1 千元、2 千元、3 千元折算1 日」，並刪除
    「因身體、教育、職業、家庭之關係或其他正當事由執行顯
    有困難者」之條件，第2 項增訂「前項規定於數罪併罰，其
    應執行之刑未逾六月者，亦適用之」；而修正前刑法第41條
    第1 項之折算標準，係以1 元以上3 元以下折算1 日，依修
    正前罰金罰鍰提高標準條例第2 條規定，就其原定數額提高
    為100 倍折算1 日（經折算為新臺幣後，應以新臺幣300 元
    以上900 元以下折算1 日），故關於易科罰金之折算標準，
    顯以修正前之折算標準對被告較有利。
  (五)經本院綜上比較結果，認本件論罪科刑所適用之法律，以修
    正前刑法第33條第5 款及第56條規定對被告較有利，依刑法
    第2 條第1 項前段規定，應適用被告行為時即修正前之上開
    刑法規定處斷；而有關刑法第30條幫助犯之規定，依前述說
    明，不生新舊法比較之問題，應逕適用修正後之規定論處；
    另有關(四)所示易刑處分部分，依首揭判例、決議意旨，則無
    庸綜合比較一體適用，而應適用修正前較有利於被告之刑法
    規定，定其易刑處分之折算標準。
三、按刑法上之幫助犯，係指以幫助之意思，對於正犯資以助力
    ，而未參與實施犯罪之行為者而言，最高法院49年台上字第
    77號著有判例可資參考。又連續幫助與幫助連續為不同之犯
    罪態樣，如基於概括犯意，多次幫助他人犯罪，為連續幫助
    ，該幫助者有多次犯罪行為；如以一幫助行為，幫助他人連
    續犯罪，則為幫助連續，就幫助犯而言，僅有一次犯罪行為
    （最高法院87年度台上字第3865號判決參照）。本件正犯即
    詐騙集團成員於取得被告乙○○所開立之金融帳戶後，先後
    向被害人徐鳳星、黃美慧詐騙財物，時間緊接，手法相同，
    顯係基於概括犯意反覆為之，為連續犯，應論以連續詐欺取
    財罪，是核被告所為，係犯刑法第30條第1 項前段、修正前
    刑法第56條、刑法第339 條第1 項之連續詐欺取財罪之幫助
    犯。被告幫助他人犯詐欺取財罪，係以一次交付帳戶之幫助
    行為，而為他人之連續詐欺取財犯行提供助力，仍僅成立單
    一之幫助犯，並應依刑法第30條第2 項之規定，按正犯之刑
    減輕之。另本件詐欺集團內成員，就上開詐欺取財犯行間，
    固有犯意聯絡及行為分擔，皆為共同正犯，惟因幫助係從犯
    ，係從屬於正犯而成立，刑法上既無「共同幫助」之情，當
    亦無「幫助共同」之可言，故主文無須為「幫助共同」之諭
    知（參司法院70年10月28日（70）廳刑一字第1104號刑事法
    律問題研究之研究意見），附此敘明。
四、爰審酌被告將帳戶提供他人詐欺取財使用，紊亂社會正常交
    易秩序，並使不法之徒藉此輕易詐取財物，致檢警難以追查
    緝捕，助長詐欺犯罪集團詐騙財物之犯罪風氣，犯後猶飾詞
    否認，未見悔意，惟念其僅係提供帳戶，並未直接參與詐欺
    犯行，犯罪情節較為輕微等一切情狀，量處如主文所示之刑
    。末查被告行為後，中華民國九十六年罪犯減刑條例業於96
    年7 月4 日公布，於同年月16日施行。本件被告犯罪時間在
    96年4 月24日前，所犯合於中華民國九十六年罪犯減刑條例
    之減刑條件，應依法減其宣告刑二分之一，並諭知易科罰金
    之折算標準。
據上論斷，依刑事訴訟法第452 條、第299 條第1 項前段，刑法
第2 條第1 項前段、修正前刑法第56條、刑法第339 條第1 項、
第30條第1 項、第2 項、修正前刑法第41條第1 項前段，刑法施
行法第1 條之1 ，修正前罰金罰鍰提高標準條例第2 條，中華民
國九十六年罪犯減刑條例第2 條第1 項第3 款、第7 條，判決如
主文。
本案經檢察官林吉泉到庭執行職務。
中　　華　　民　　國　　96　　年　　8 　　月　　28　　日
                  刑事第三庭  審判長法  官  吳永宋
                                    法  官  春生
                                    法  官  林雅莉
以上正本證明與原本無異。
如不服本判決應於收受本判決送達後10日內向本院提出上訴書狀
，其未敘述上訴理由者，並得於提起上訴後10日內向本院補提理
由書狀（均須按他造當事人之人數附繕本）「切勿逕送上級法院
」
中　　華　　民　　國　　96　　年　　8 　　月　　28　　日
                                    書記官  黃佳惠
附錄論罪科刑法條：
中華民國刑法第339條
意圖為自己或第三人不法之所有，以詐術使人將本人或第三人之
物交付者處以下有期徒刑、拘役或科或併科1 千元以下罰金。
以前項方法得財產上不法之利益或使第三人得之者，亦同。
前二項之未遂犯罰之。
